【裁判字號】    99,上訴,235
【裁判日期】    990527
【裁判案由】    偽造文書等
【裁判全文】
臺灣高等法院臺中分院刑事判決         99年度上訴字第235號
上  訴  人
即  被  告  甲○○
上列上訴人即被告因偽造文書等案件，不服臺灣臺中地方法院98
年度訴字第1723號中華民國98年11月20日第一審判決（起訴案號
：臺灣臺中地方法院檢察署98年度偵字第10428號），提起上訴
，本院判決如下：
    主    文
上訴駁回。
甲○○緩刑貳年，並應於緩刑期間內，向公庫支付新臺幣伍萬元
。
    犯罪事實
一、林銀柱（經臺灣臺中地方法院檢察署檢察官以98年度他字第
    670號偵查後，認罪嫌不足，簽結未起訴）於民國93年3月間
    ，經丁○○同意，以丁○○之名義向法院拍得位在台中市○○路○段500號7樓之3之房地，並向銀行辦理抵押借款新臺幣
    （下同）140餘萬元，惟因其未按期繳納貸款，遂於93年12
    月3日與丁○○簽訂承諾書，約定如其於1個月內無法覓得買
    主，該房地即歸丁○○所有，其後丁○○即憑上開承諾書之
    約定，將該房地之所有權移轉給乙○○，並於94年7月8日完
    成登記，致乙○○、丁○○與林銀柱間生有糾紛。而林銀柱
    自94年間某日起，即將上開房屋無償提供給甲○○居住使用
    ，故甲○○早已知悉林銀柱、丁○○及乙○○就該房地已有
    紛爭，詎其為向台中縣政府申請97年度低收入戶之房屋租金
    補助，明知並無租金之支出，竟與林銀柱基於行使偽造私文
    書及意圖為自己不法所有之共同犯意聯絡，於97年2月間某
    日，未經丁○○之同意或授權，即在台中縣大里市○○路○
    段500號9樓之4，林銀柱擔任理事長之臺灣企業經理人協進
    會址內，由林銀柱利用該協進會不知情之某成年義工，在以
    丁○○為出租人、租期自97年1月1日起至99年1月9日止、租
    賃標的物為上開房屋之房屋租賃契約書內「立契約書人出租
    人」及「立契約人（甲方）」等欄位上，偽造「丁○○」之
    簽名各1枚，並盜用丁○○之印章，蓋在該契約書上，再交
    給甲○○，經甲○○在該契約書之承租人部分簽名用印後，
    冒丁○○之名義，完成偽造上開不實之租賃契約書。甲○○
    進而於97年7月15日起至同年8月15日止之間某日，持上開偽
    造之房屋租賃契約書影本等資料，向台中縣政府行使，以申
    請房屋租金補貼，惟因申請之條件不符，未獲台中縣政府核
    准，致其詐取房屋租金補助之犯行未能得逞，然已足生損害
    於丁○○及台中縣政府審核租金補貼之正確性。其後乙○○
    因甲○○占用上開房屋之事，於97年8月28日向台中縣警察
    局霧峰分局國光派出所報案，提出竊佔罪之告訴（此部分業
    經檢察官另以97年度偵字第26538號不起訴處分確定），甲○○接獲通知，於97年8月31日約13時許，前往該派出所接
    受警詢製作調查筆錄時，為主張其有合法使用之權源，又單
    獨另行起意，提出上開偽造之租賃契約書原本對承辦警員劉
    啟傳行使，經劉啟傳將該租賃契約書影印附卷，而足以生損
    害於丁○○及乙○○。
二、案經臺灣臺中地方法院檢察署檢察官自動檢舉偵查起訴。
    理    由
壹、證據能力部分：
一、按被告以外之人於偵查中向檢察官所為之陳述，除顯有不可
    信之情況者外，得為證據，刑事訴訟法第159條之1第2項定
    有明文。而依現階段刑事訴訟法之規定，檢察官代表國家偵
    查犯罪、實施公訴，必須對於被告之犯罪事實負舉證之責，
    依法有訊問被告、證人及鑑定人之權，證人、鑑定人且須具
    結，實務運作上，偵查中檢察官向被告以外之人所取得之陳
    述，原則上均能遵守法律規定，不致違法取供，其可信性極
    高。又刑事訴訟法並無檢察官於偵查中訊問證人時，應予被
    告詰問機會之規定，故證人於檢察官偵查中訊問時未經被告
    進行詰問，仍有證據能力（最高法院96年度台上字第2786號
    判決意旨參照）。查本件證人丁○○於檢察官訊問時具結之
    陳述，未見有受任何不當外力之干擾，或為檢察官於偵查時
    不法取供，上訴人即被告甲○○（下稱被告）於本院審理時
    ，亦未主張檢察官有何違背法定程序而對上開證人取供之情
    形，則依前述說明，證人丁○○於檢察官訊問時經具結之陳
    述，即有證據能力。
二、次按被告以外之人於審判外之陳述，雖不符刑事訴訟法第15
    9條之1至同條之4之規定，而經當事人於審判程序同意作為
    證據，法院審酌該言詞陳述或書面陳述作成時之情況，認為
    適當者，亦得為證據；當事人、代理人或辯護人於法院調查
    證據時，知有第159條第1項不得為證據之情形，而未於言詞
    辯論終結前聲明異議者，視為有前項之同意；乃該法第159
    條之5所明定。本件除上述證人丁○○於偵查中具結之證詞
    外，下列在判決理由中所載被告以外之人於審判外之陳述經
    援引為證據者，包括林銀柱於警詢時之陳述，及其他書證等
    各項證據，業經本件當事人於本院行準備程序時均同意得為
    證據（見本院卷第49頁反面），而對於證據能力均不爭執，
    復經本院審酌上開各該證據作成時之狀態，也認無非法取得
    或證明力明顯過低之情形，且適合作為本案之證據使用，故
    亦均有證據能力。
貳、實體方面：
一、訊據被告甲○○雖不爭執其自94年間起，即住居在該址，且
    早已知悉林銀柱、丁○○及乙○○就該房地發生爭執，並有
    於前開房屋租賃契約書上簽名用印，也確有行使該房屋租賃
    契約書之影本向台中縣政府申請房屋租金補助，又於乙○○
    申告其竊佔之案件中，再提出該房屋租賃契約書之原本，向
    警員劉啟傳主張其有合法使用之權源等情節，惟矢口否認前
    揭犯行，辯稱其有繳納該址之管理費、水電費，並無詐欺之
    犯意，至該契約書上丁○○之簽名及印文則係臺灣企業經理
    人協進會之義工所代為簽寫云云。本院查：
  (一)證人丁○○於檢察官訊問及原法院審理時，先後所具結證稱
    ：其本為上開協進會之常務監事，林銀柱以其名義拍定前述
    房地並辦理貸款後，因未繳納貸款，其乃於94間將該房地所
    有權移轉登記給遠親乙○○，而與林銀柱發生糾紛，並離開
    該協進會，故其未簽定本件租賃契約書，也未授權或同意他
    人以其名義簽訂，但該契約書上丁○○之印文為真正，因其
    曾於93年間交付該印章給林銀柱辦理上開房地之所有權登記
    及貸款之用，然與林銀柱發生糾紛後，林銀柱扣住該印章及
    房地所有權狀不還，雙方即未再來往，其根本不知有上開房
    屋租賃契約書等語（見98年度他字第670號卷第29、30、42
    頁、原審卷第94至96頁），有上開房地之所有權狀影本2件
    （所有權人分別為丁○○、乙○○）、土地及建物登記謄本
    3紙（所有權人為乙○○）、臺中地方法院檢察署檢察官95
    年度偵字第512號聲請簡易判決處刑書（被告為丁○○）與
    本件房屋租賃契約書各1份等在卷可證為真（見警卷第19至
    36頁）。故證人丁○○實際上並未簽訂前開房屋租賃契約書
    ，亦無同意或授權他人為之，該房屋租賃契約書內「立契約
    書人出租人」及「立契約人（甲方）」等欄位上「丁○○」
    之簽名及印文，俱係遭人偽造，堪以認定。
  (二)而前述租賃契約書實係證人林銀柱以丁○○之名義所簽訂乙
    節，業據證人林銀柱於97年11月27日警詢時陳述：「（問：
    甲○○與丁○○簽立之房屋租賃契約書，你是否知悉？）我
    知道。」、「（問：房屋租賃契約書立契約書人『丁○○』
    係何人所簽？）『丁○○』是我簽的。」、「（問：是否為
    你或指派之人所為？）是我本人簽的沒錯。」、「（問：有
    無經丁○○同意？）房屋本人就是我的，我不用經過他同意
    。」、「（問：你以實際所有人自居，其於94、95年間纏訟
    時亦已知悉系爭建物業已過戶至乙○○名下，為何97年1月1
    日所訂之房屋租賃契約仍以『丁○○』為出租人？）因為甲○○要租賃契約及房屋所有權狀證明，去公所申請房屋租賃
    補助，所以必須以『丁○○』姓名簽立租賃契約。」、「（
    問：甲○○自94年1月起迄今，有無繳付租金？繳交與何人
    ？請提供歷年之租賃契約及繳付租金之證明資料供參。）我
    只簽立租賃契約，沒有向甲○○收取租金。他並沒有繳交給
    任何人租金。我沒有歷年之租賃契約及繳付租金之證明資料
    。」等語明確（見97年度核退字第2891號卷第6至7頁），參
    以證人即負責上開調查詢問之警員劉啟傳於原審結證稱：檢
    察官核退案件時會把警卷一起退還，核退卷第6、7頁之林銀
    柱警詢筆錄是伊負責詢問，伊當時詢問林銀柱有關97年1月1
    日所訂之房屋租賃契約仍以「丁○○」為出租人這部分問題
    時，有提示警卷第21至26頁所附之租賃契約給林銀柱，該租
    賃契約影本是甲○○在第一次警詢時提出之原本所影印，伊
    在詢問林銀柱時有看著這份契約詢問林銀柱，當時林銀柱坐
    在伊旁邊，伊有將這份租賃契約書拿給林銀柱看，筆錄做完
    後林銀柱有簽名，林銀柱並未表示筆錄有錯誤等語（見原審
    卷第139頁反面、第140頁正面），足見證人林銀柱前開證詞
    ，應為其本意無誤，復係不利於己之陳述，自堪採信。僅前
    揭租賃契約書中，除「甲○○」之簽名外，其餘均是證人林
    銀柱利用該協會內某不知情成年志工以「丁○○」名義簽立
    ，及證人林銀柱將系爭房屋租賃契約書交予被告時，其上確
    已有「丁○○」之簽名及印文等情節，業經被告供明在卷（
    見原審卷第23、116頁）；復參該份房屋租賃契約書上「丁○○」之簽名，與證人林銀柱於偵查庭中所寫「丁○○」簽
    名之筆跡（見98年度他字第670號卷第46頁之證物袋），勾
    勒明顯不相同；且證人丁○○前已證稱該契約書上之印文，
    來自其先前交給林銀柱辦理房屋過戶及貸款之該顆印章；故
    綜合上情加以判斷後，該房屋租賃契約書上「丁○○」之簽
    名及印文，應係林銀柱利用不知情之志工所偽簽及盜蓋無誤
    ，被告上開供述應屬事實。亦即，林銀柱上開警詢時供稱「
    丁○○」之名為其所簽寫部分，或為其記憶有誤，應非實情
    ，然不妨害其餘供述之正確性，應予辨明。至林銀柱後於原
    審時，雖證述於本案偵查前，未曾看過該份房屋租賃契約書
    ，契約書中「丁○○」之簽名及用印與其無關云云（見原審
    卷第112頁），然未能合理交代何以前於警詢時竟為不利於
    己之陳述，又無其他佐證可認其上開原審時所言方較可信，
    則其事後翻異前詞，既明顯有卸責之意，便不足憑採。
  (三)又林銀柱於警詢時所陳述其未向被告收取租金，被告並無繳
    交租金給任何人等語（見97年度核退字第2891號卷第7頁）
    ，業據被告於原審及本院審理時均坦承無誤（見原審卷第14
    4頁、本院卷第59頁），而足認屬實。再者，被告係於97年7
    月15日至同年8月15日間之某日，持上開偽造房屋租賃契約
    之影本、建物謄本、戶口名簿等資料，向台中縣政府申請房
    屋租金補貼，惟因該房屋之用途未含有「住」、「住宅」、
    「農舍」、「套房」、「公寓」等字樣，不符申請條件而遭
    台中縣政府退件，致未獲得租金補助款等情，亦有臺中縣政
    府97年9月3日府工使字第0970243141號函文（見上開核退卷
    第11頁）及原審98年10月8日公務電話紀錄與內政部公告受
    理98年度住宅補貼作業規定在卷可稽（見原審卷第123至127
    頁）。然參卷附台中縣大里市公所以98年7月10日里巿社字
    第0980020025號函，所檢送被告於96年12月22日向該公所申
    請97年度低收入戶社會救助金時之相關資料（見原審卷第29
    至35頁），當時被告之戶籍不在前開房屋，且被告亦無檢附
    前開偽造之房屋租賃契約書。從而，被告應係為向台中縣政
    府詐領房屋租金補助，乃與證人林銀柱基於行使偽造私文書
    及意圖為自己不法所有之共同犯意聯絡，而於97年2月間某
    日，在林銀柱擔任理事長之臺灣企業經理人協進會之會址，
    即台中縣大里市○○路○段500號9樓之4，共同偽造前開租賃
    契約書。且其上開犯行，明顯足生損害於丁○○及台中縣政
    府審核租金補貼之正確性，不言可喻。故被告前開辯解其無
    詐欺之犯意云云，殊非事實，不足採信。
  (四)另證人乙○○以被告無權占用前開房屋，而於97年8月28日
    前往台中縣警察局霧峰分局國光派出所對被告提出告訴，被
    告接獲警方通知後，於97年8月31日13時許，前往該派出所
    製作警詢筆錄，又對警員劉啟傳行使前開偽造之房屋租賃契
    約書，主張其乃有權使用前開房屋，而經劉啟傳將該房屋租
    賃契約書影印附卷等事實，業據證人劉啟傳於原審審理中證
    述明確，有如前述，並有偽造之租賃契約書影本1份在卷可
    稽（見警卷第21至26頁）。觀被告此次再行使該份契約書之
    原因，與前欲向台中縣政府申請房屋租金補貼，迥然不同，
    且相距多時，顯係其單獨另行起意所為，且足以生損害於丁○○及乙○○。
  (五)綜上所述，被告先後2次行使偽造私文書等犯行，已事證明
    確，足可認定；前開辯解，顯然不實，無能為其有利之判斷
    。
二、論罪部分
  (一)按一般契約之成立，須二以上對立之意思表示相合致，如僅
    依一方意思作成二以上當事人名義之契約書者，不論係行為
    人自為或委託第三人為之，就未到場同意之他方當事人言，
    仍係冒名行為（最高法院88年度台上字第2213號判決意旨參
    照）；又文書之影本係原本內容之重複顯現，故必有原本之
    存在，始有影本可言，且影本之形式及內容均與原本並無任
    何差異，於吾人社會生活上自可替代原本，被認為具有與原
    本相同之法律效果；則無論上訴人係行使上開偽造契約書之
    原本或影本，均不能解免其行使偽造私文書之罪責（最高法
    院89年度台上字第5365號判決意旨參照）。查被告甲○○明
    知其未得丁○○之同意或授權，竟夥同林銀柱，冒丁○○之
    名義，製作前開內容虛偽不實之房屋租賃契約書，且先後對
    台中縣政府及警員劉啟傳提出該契約書之影本及原本，而本
    於該房屋租賃契約書所載內容，主張其可申請房屋租金補貼
    ，及有合法使用該處房屋之權限；故核其持前開偽造之房屋
    租賃契約書向台中縣政府申請房租補助部分所為，係犯刑法
    第216條、第210條之行使偽造私文書及第339條第3項、第1
    項之詐欺取財未遂等罪，另於警員劉啟傳調查時再行使該份
    偽造之房屋租賃契約書部分，則係犯刑法第216條、第210條
    之行使偽造私文書罪。而其盜用印章、偽造署押及偽造印文
    等行為，均為偽造私文書之階段行為，與偽造私文書後持以
    行使，其偽造之低度行為，應為行使之高度行為所吸收，均
    不另論罪。又就前揭第1次行使偽造私文書之犯行部分，與
    林銀柱之間，具有犯意聯絡及行使分擔，為共同正犯。且其
    與林銀柱共同利用不知情之上開協進會義工偽造丁○○之簽
    名及盜蓋丁○○之印章，為間接正犯。再者，被告偽造租賃
    契約書而持向台中縣政府行使，圖詐得房屋租金補助而未遂
    ，係以一行為觸犯構成要件不同之數罪名，為異種想像競合
    犯，應依刑法第55條前段之規定，從一重之行使偽造私文書
    罪處斷。被告持上開偽造之私文書向台中縣政府行使，圖向
    台中縣政府詐得房屋租金補助未遂之犯行，雖未據檢察官提
    起公訴，惟其行使之犯行與經起訴偽造私文書之行為間，因
    係吸收犯之一罪關係，且詐領補助金未遂與行使偽造私文書
    之間，復為想像競合犯之裁判上一罪關係，故亦為起訴之效
    力所及，本院自應併予審理。至其先後2次所犯之行使偽造
    私文書等各罪間，犯意各別，行為互殊，應分論併罰。
  (二)原判決綜合證據調查之結果，以被告前揭犯行，事證明確，
    應予論科，而適用刑法第28條、第216條、第210條、第339
    第3項、第1項、第55條、第41條第1項、第38條第1項第2款
    、第51條第1項第5款、刑法施行法第1條之1第1項、第2項前
    段等規定，審酌被告圖謀私利之犯罪動機，犯後飾詞卸責，
    態度欠佳，然體諒其為殘障人士，屬經濟上之弱勢階層，被
    害人丁○○亦表示不予追究等一切情狀，而就其所犯2罪，
    皆處有期徒刑3月，如易科罰金，以新臺幣1000元折算1日，
    定應執行有期徒刑5月，如易科罰金，以新臺幣1000元折算1
    日，並將未扣案偽造之房屋租賃契約書1份沒收，另說明因
    已沒收該偽造之契約書，故其中偽造之「丁○○」署押及印
    文，無庸重覆諭知沒收，核其採證認事、用法及量刑均無不
    當或違誤，應予維持。被告提起上訴，仍執前詞，否認本件
    犯行，尚非可取，應予駁回。
  (三)惟被告固曾於78年間因竊盜案件，經法院判處有期徒刑1年2
    月，緩刑5年確定，緩刑期滿，緩刑之宣告未經撤銷，其刑
    之宣告失其效力，如同未曾受有期徒刑以上刑之宣告，此有
    其臺灣高等法院被告前案紀錄表在卷足憑，又曾因出血性腦
    中風，致左側肢體偏癱，造成中度肢障，復因經濟狀況不佳
    ，為台中縣大里巿公所列為中低收入戶而定期予以生活補助
    等事實，有被告提出之財團法人大里仁愛醫院診斷證明書、
    中山醫學大學附設醫院診斷證明書、台中縣大里巿公所公函
    、中華民國身心障礙手冊等影本附卷可參。是其雖未坦承犯
    行，犯後態度不佳，但犯罪情節並非重大，造成之危害有限
    ，又謀生不易，且係經濟上之弱勢等情況下，信經本件偵審
    程序之教訓後，當知所警惕，應無再犯之虞，本院因認前開
    所宣告之刑，以暫不執行為適當，爰併宣告緩刑2年，以啟
    自新。惟為促其確實警惕在心，並稍事彌補其行為所造成之
    危害，故依刑法第74條第2項第4款之規定，命被告應於緩刑
    期間內，向公庫支付新臺幣5萬元。
據上論結，應依刑事訴訟法第368條，刑法第74條第1項第1款、
第2項第4款，判決如主文。
本案經檢察官丙○○到庭執行職務。
中    華    民    國    99    年    5     月    27    日
            刑事第九庭  審判長法  官  江  德  千
                              法  官  許  旭  聖
                              法  官  莊  深  淵
以上正本證明與原本無異。
如不服本判決應於收受送達後十日內向本院提出上訴書狀，其未
敘述上訴之理由者，並得於提起上訴後十日內向本院補提理由書
（均須按他造當事人之人數附繕本）「切勿逕送上級法院」。
                              書記官  陳  振  海
中    華    民    國    99    年    5     月    27    日

司法院資訊處製作；財團法人民間司法改革基金會備份。
